【裁判字號】    98,上易,277
【裁判日期】    980618
【裁判案由】    業務侵占
【裁判全文】
臺灣高等法院高雄分院刑事判決         98年度上易字第277號
上  訴  人
即  被  告  乙○○
上列上訴人因業務侵占案件，不服臺灣高雄地方法院97年度易字
第957 號中華民國98年3 月4 日第一審判決（起訴案號：臺灣高
雄地方法院檢察署97年度調偵字第422 號），提起上訴，本院判
決如下：
    主  文
原判決關於業務侵占罪及定應執行刑部分，均撤銷。
乙○○犯業務侵占罪，處有期徒刑柒月。
    事  實
一、乙○○係位於高雄市○○區○○路87號巾王有限公司（下稱
    巾王公司）之司機，負責送貨及代收貨款等業務，為從事業
    務之人。其明知向客戶所收取的貨款，為業務上所持有之物
    ，應於取得後繳回巾王公司負責人甲○○或繳交會計入帳，
    竟基於單一意圖為自己不法所有業務侵占之犯意，利用其職
    務上之機會，密接於附表所示之時間，將如附表所示收取之
    貨款，接續變易持有為所有意思予以侵占入己，嗣於民國96
    年4 月28日因與甲○○發生爭執便無故離職而不知去向。
二、案經甲○○訴請台灣高雄地方法院檢察署檢察官偵查起訴。
    理  由
壹、證據能力
    被告乙○○對檢察官所舉本判決有罪部分所列之書面及言詞
    供述證據，於準備程序均對證據能力表示無意見，本院審酌
    該等書面、言詞證據作成時之情況，認為適當，依刑事訴訟
    法第159 條之5 第1 項、第2 項之規定，本判決所列之書面
    、言詞供述證據，均有證據能力。
貳、有罪部分：
一、認定犯罪事實所憑之證據及理由：
  (一)訊據被告乙○○固坦承有收取如附表所示之金額未繳回公司
    ，惟矢口否認有何業務侵占犯行，辯稱伊都是經甲○○同意
    才取用，這些款項係伊與甲○○間的借貸關係，況且事後也
    與甲○○結算過云云。
  (二)告訴人甲○○開設之巾王公司係從事建材五金及家具買賣，
    甲○○並自95年10月起雇用被告擔任公司司機，負責送貨及
    收取貨款等業務。而被告有於附表所示之時間，收取附表所
    示金額未繳回公司，嗣後並於96年4 月28日與甲○○發生爭
    執後即無故離職等事實，業據被告坦承在卷（見原審卷第80
    頁），核與證人即巾王公司負責人甲○○、巾王公司會計丙○○證述相符，此外，並有登載「安泰保養場」、「許太太
    」、「趙先生」之估價單3 紙及安泰輪胎有限公司、趙柏琮
    、許東銘所開立之證明書3 紙附卷可考（分別見原審卷第37
    頁～第46頁、第83頁～第85頁；偵二卷第28頁～第29頁、第
    31頁），上開事實，堪以認定。
  (三)又業務侵占罪係既成犯，被告於變更持有之意思為所有之意
    思時，其犯罪即屬既遂，不因事後補回或有補回之意而有不
    同（最高法院83年台上字第5334號判決意旨可資參照）。經
    查：
    1.證人甲○○於原審法院證稱：被告收款後，依公司沒有特
      別的制度，但是業務人員將貨款收取之後，本來就應該要
      繳回公司（原審卷第38頁），與證人丙○○於原審證述：
      （問：就你所知，被告有無和甲○○之間約定不須要每筆
      貨款交回公司，只需要在一定期間內（每週或每月）以周
      結或月結方式來核算應交回公司的款項？）答：沒有說不
      用每筆算，但是每一筆貨款何時收其實不一定，也不是每
      一筆錢收回來就每天繳，有時候收的款項尚未收足，會等
      到該筆款項送完貨收錢款之後我再入帳，沒有收足就沒有
      繳回公司，有時候叫貨就要用還沒繳回公司的這筆錢去叫
      貨，這個我都有紀錄。（原審卷第43頁），堪認依巾王公
      司內部營運常規，被告收回貨款雖不必當日將貨款繳回公
      司，但應在一定期間內繳回公司，應可認定。被告雖辯稱
      因在店內沒看到甲○○，才無法將當日收取之貨款繳回云
      云，惟衡酌巾王公司另聘任丙○○擔任專責會計人員長駐
      公司，被告如未遇甲○○，則當可將貨款轉交會計丙○○
      收執，是被告前揭辯詞，無非事後卸責之詞，難以採信。
      據此，被告於收取如附表所示貨款後未繳還公司，反將貨
      款供己花用，核其所為自符合易持有為所有之侵占罪客觀
      要件。
    2.被告又辯稱係取得告訴人甲○○同意始取用貨款云云，惟
      為告訴人甲○○所否認，且被告亦供承，與告訴人甲○○
      間的協議只有伊與甲○○知悉，並未寫協議書（見原審卷
      第81頁），證人丙○○亦證稱：（問：甲○○有否同意被
      告乙○○使用收回的貨款？我不知道，甲○○有無同意被
      告乙○○使用收回的貨款我不知道，因為那是他們兩人之
      間的事。（本院卷第39頁），衡酌被告侵占貨款之金額總
      計7 萬2,000 元，對於小本經營之告訴人而言，亦不失為
      一財務的負擔，如告訴人果有同意被告先行取用貨款，豈
      有未以協議書載明彼此權利義務關係，僅輕率以口頭承諾
      之理？況被告於收取貨款後即擅自侵吞花用，亦未先告知
      告訴人已收貨款之事實，此參以證人甲○○證稱，伊事後
      向業主查詢，才知道被告有收款卻未告知之情形等語即明
      （見偵二卷第35頁；原審卷第38頁～第39頁），被告在未
      告知告訴人甲○○已收取何項貨款之情形下，便將貨款挪
      用，此勢將造成告訴人在沖抵帳目上應收帳款的困擾，且
      亦使告訴人在不知情之狀況下向客戶重複催繳貨款而有害
      商譽，益徵被告前揭所辯，顯與一般商業常情有悖，殊不
      足採。是被告未經告訴人同意，將業務上所收取之貨款侵
      吞花用，其主觀上有為自己不法所有之侵占犯意，至為明
      確，堪以認定。
 (四)另被告事後雖與告訴人結算侵占之貨款，並協議按月賠償，
   業據證人甲○○、丙○○證述無訛（見偵二卷第35頁；原審
   卷第40頁），惟揆諸前開說明，被告在依公司業務常規應將
   收取貨款繳回公司之日，未繳回公司並擅行花用，其業務侵
   占犯行即行成立，不因被告事後與告訴人另達成補償協議而
   有不同。綜上，本件被告如附表所示之業務侵占犯行，事證
   俱明，應予依法論科。
二、論罪科刑：
    核被告乙○○所為，係犯刑法第336 條第2 項之業務侵占罪
    。被告基於一個業務侵占之犯意，在密接時間內（96年3 、
    4 月間）侵占貨款，應成立一個業務侵占罪。原判決予以論
    罪科刑，固非無見，惟查原判決認被告所犯3 次業務侵占犯
    行，犯意各別，行為互殊，應分論併罰，容有未洽。被告仍
    執前詞提起上訴否認犯行，雖無理由，被告於本院否認附表
    3 犯行，辯稱係甲○○收取云云，既與被告於原審供述：4
    月28日向安泰保養廠收2,000 元，我收完沒有當天交給甲○○（原審卷第14～16頁）不符，被告所辯，殊無可採。惟原
    判決既有可議，自應由本院將原判決關於業務侵占罪部分及
    定應執行刑部分撤銷改判。審酌被告任收款員，竟未盡忠職
    守，恣意侵占業務上收取之款項，有違本分，且犯後一再否
    認犯行，態度非佳，惟念其侵占款項非鉅等一切情狀，量處
    如主文所示之刑。被告業務侵占末了犯行（96年4 月28日）
    ，犯罪時間非在96年4 月24日以前，不符合中華民國96年罪
    犯減刑條例第2 條第1 項第3 款要件，不得減刑，併予明
    。
據上論結，應依刑事訴訟法第369 條第1 項前段、第364 條、第
299 條第1 項前段，刑法第336條第2項，判決如主文。
本案經檢察官劉玲興到庭執行職務。
中    華    民    國    98    年    6     月    18    日
                  刑事第一庭    審判長法  官  郭雅美
                                      法  官  莊崑山
                                      法  官  張意聰
以上正本證明與原本無異。
本件判決不得上訴。
中    華    民    國    98    年    6     月    19    日
                                      書記官  張寶花
附錄本件判決論罪科刑法條：
刑法第336條第2項
對於業務上所持有之物，犯前條第1 項之罪者，處6 月以上5 年
以下有期徒刑，得併科3 千元以下罰金。
附表：
┌──────────────────────────┐
│乙○○侵占金額一覽表                                │
├──┬─────┬─────┬────┬──────┤
│編號│貨品項目/ │ 侵占時間 │侵占金額│  備    註  │
│    │客戶名稱  │          │ 新臺幣 │            │
├──┼─────┼─────┼────┼──────┤
│ 1. │胡桃床頭等│96年3月間 │ 5萬元  │聲請簡易判決│
│    │/趙柏琮   │某日      │        │處刑意旨原載│
│    │          │          │        │侵占金額6 萬│
│    │          │          │        │元，業經公訴│
│    │          │          │        │檢察官當庭更│
│    │          │          │        │正（見原審易│
│    │          │          │        │字第81頁）  │
├──┼─────┼─────┼────┼──────┤
│ 2. │書桌等/ 許│96年4 月19│  2萬元 │無          │
│    │東銘      │日        │        │            │
├──┼─────┼─────┼────┼──────┤
│ 3. │折合躺椅/ │96年4 月28│ 2000元 │無          │
│    │安泰輪胎有│日        │        │            │
│    │限公司    │          │        │            │
├──┴─────┴─────┴────┴──────┤
│                             合計侵占金額  7萬2000元│
└──────────────────────────┘


司法院資訊處製作；財團法人民間司法改革基金會備份。
